---
title: "Primer Taller big data"
author: "Julian Delgado Gutierrez"
date: "2025-02-19"
output: html_document
---

```{r setup, include=FALSE}
knitr::opts_chunk$set(echo = TRUE)
```

# Configuración Inicial
```{r setup, include=FALSE}
rm(list = ls())
gc()
closeAllConnections()

# Cargar librerías necesarias
load.lib <- c('data.table', 'dplyr', 'ggplot2', 'stargazer', 'tidyverse', 'lubridate',
              'plotly', 'rvest', 'tm', 'wordcloud', 'caret', 'boot', 'pacman')

install.lib <- load.lib[!load.lib %in% installed.packages()]
for(lib in install.lib) install.packages(lib)
sapply(load.lib, require, character = TRUE)

print("Librerías cargadas correctamente")
```

# Web Scraping de GEIH
```{r scraping, include=FALSE}
url_base <- "https://ignaciomsarmiento.github.io/GEIH2018_sample/pages/geih_page_"
pagina <- read_html(paste0(url_base, "1.html"))
datos_totales <- pagina %>% html_table(fill = TRUE) %>% .[[1]]

for (i in 2:10) {
  url <- paste0(url_base, i, ".html")
  tryCatch({
    pagina <- read_html(url)
    tabla <- pagina %>% html_table(fill = TRUE) %>% .[[1]]
    datos_totales <- bind_rows(datos_totales, tabla)
  }, error = function(e) {
    message(paste("Error al cargar la página", i, ":", e))
  })
}

head(datos_totales)
```

# Renombrar Columnas y Limpiar Datos
```{r limpieza, include=FALSE}
datos_totales <- datos_totales %>%
  rename(
    ingreso_total = ingtot,
    edad = age,
    hombre = sex,
    T_horas_trabajadas = totalHoursWorked,
    Salario_hora = y_salary_m_hu
  ) %>%
  mutate(
    ln_Salario_hora = log(Salario_hora)
  )

# Filtrar registros inválidos

datos_filtrados <- datos_totales %>%
  filter(edad >= 18, ingreso_total > 0, T_horas_trabajadas > 0, Salario_hora > 0)

# Identificar y eliminar outliers usando percentiles 1% y 99%
low_hours <- quantile(datos_filtrados$T_horas_trabajadas, 0.01)
up_hours <- quantile(datos_filtrados$T_horas_trabajadas, 0.99)
low_salary <- quantile(datos_filtrados$Salario_hora, 0.01)
up_salary <- quantile(datos_filtrados$Salario_hora, 0.99)

datos_filtrados <- datos_filtrados %>%
  filter(T_horas_trabajadas >= low_hours & T_horas_trabajadas <= up_hours,
         Salario_hora >= low_salary & Salario_hora <= up_salary)

```

# Dividir Datos en Entrenamiento y Prueba
```{r dividir_datos, include=FALSE}
set.seed(10101)
datos_filtrados$id <- 1:nrow(datos_filtrados)
datos_entrenamiento <- datos_filtrados %>% sample_frac(0.7)
datos_prueba <- datos_filtrados %>% anti_join(datos_entrenamiento, by = "id")

cat("Tamaño del conjunto de entrenamiento:", nrow(datos_entrenamiento), "\n")
cat("Tamaño del conjunto de prueba:", nrow(datos_prueba), "\n")
```

# Modelos de Regresión

## Modelo 1: Constante
```{r modelo1, include=FALSE}
modelo1 <- lm(ln_Salario_hora ~ 1, data = datos_entrenamiento)
summary(modelo1)
```

## Modelo 2: Edad y Edad^2
```{r modelo2, include=FALSE}
modelo2 <- lm(ln_Salario_hora ~ edad + I(edad^2), data = datos_entrenamiento)
summary(modelo2)
```

## Modelo 3: Género y Edad
```{r modelo3, include=FALSE}
modelo3 <- lm(ln_Salario_hora ~ hombre + edad, data = datos_entrenamiento)
summary(modelo3)
```

# Evaluación de Modelos (RMSE)
```{r evaluacion, include=FALSE}
rmse <- function(actual, predicho) {
  sqrt(mean((actual - predicho)^2))
}

datos_prueba$prediccion_m1 <- predict(modelo1, newdata = datos_prueba)
datos_prueba$prediccion_m2 <- predict(modelo2, newdata = datos_prueba)
datos_prueba$prediccion_m3 <- predict(modelo3, newdata = datos_prueba)

rmse_m1 <- rmse(datos_prueba$ln_Salario_hora, datos_prueba$prediccion_m1)
rmse_m2 <- rmse(datos_prueba$ln_Salario_hora, datos_prueba$prediccion_m2)
rmse_m3 <- rmse(datos_prueba$ln_Salario_hora, datos_prueba$prediccion_m3)

cat("RMSE Modelo 1:", round(rmse_m1, 4), "\n")
cat("RMSE Modelo 2:", round(rmse_m2, 4), "\n")
cat("RMSE Modelo 3:", round(rmse_m3, 4), "\n")
```

# Intervalos de Confianza mediante Bootstrap
```{r bootstrap, include=FALSE}
# Función para bootstrap del coeficiente de edad
boot_fn <- function(data, indices) {
  modelo_boot <- lm(ln_Salario_hora ~ edad + I(edad^2), data = data[indices, ])
  return(coef(modelo_boot))
}

boot_results <- boot(datos_entrenamiento, boot_fn, R = 1000)

# Intervalo de confianza al 95% para el coeficiente de edad
boot.ci(boot_results, type = "perc", index = 2)
```

# Visualización de la Curva de Edad-Ingreso
```{r curva_edad_ingreso, include=FALSE}
edad_seq <- data.frame(edad = seq(min(datos_entrenamiento$edad), max(datos_entrenamiento$edad), by = 1))
edad_seq$ln_Salario_hora_pred <- predict(modelo2, newdata = edad_seq)

curv_edad_salario <- ggplot(datos_entrenamiento, aes(x = edad, y = ln_Salario_hora)) +
                      geom_point(alpha = 0.3) +
                      geom_line(data = edad_seq, aes(x = edad, y = ln_Salario_hora_pred), color = "blue") +
                      labs(title = "Curva de Edad vs. Log Salario Hora",
                       x = "Edad", y = "Log Salario Hora")

print(curv_edad_salario)
```

# Comparación entre Modelos Condicionales y No Condicionales
```{r comparacion_modelos, include=FALSE}
modelo_sin_controles <- lm(ln_Salario_hora ~ hombre, data = datos_entrenamiento)
modelo_con_controles <- lm(ln_Salario_hora ~ hombre + edad + T_horas_trabajadas, data = datos_entrenamiento)

stargazer(modelo_sin_controles, modelo_con_controles, type = "text", title = "Comparación de Modelos")
```

# Validación Cruzada (5-fold)
```{r validacion_cruzada, include=FALSE}
train_control <- trainControl(method = "cv", number = 5)
modelo_cv <- train(ln_Salario_hora ~ edad + I(edad^2), data = datos_entrenamiento, method = "lm", trControl = train_control)
print(modelo_cv)
```

# Modelos Adicionales (Polinomiales e Interacciones)
```{r modelos_adicionales, include=FALSE}
modelo4 <- lm(ln_Salario_hora ~ poly(edad, 3, raw = TRUE), data = datos_entrenamiento)
modelo5 <- lm(ln_Salario_hora ~ hombre * edad, data = datos_entrenamiento)
modelo6 <- lm(ln_Salario_hora ~ hombre + edad + I(edad^2) + T_horas_trabajadas, data = datos_entrenamiento)
modelo7 <- lm(ln_Salario_hora ~ poly(edad, 2) + log(T_horas_trabajadas), data = datos_entrenamiento)

# Predicciones y RMSE para los nuevos modelos
datos_prueba$prediccion_m4 <- predict(modelo4, newdata = datos_prueba)
datos_prueba$prediccion_m5 <- predict(modelo5, newdata = datos_prueba)
datos_prueba$prediccion_m6 <- predict(modelo6, newdata = datos_prueba)
datos_prueba$prediccion_m7 <- predict(modelo7, newdata = datos_prueba)

rmse_m4 <- rmse(datos_prueba$ln_Salario_hora, datos_prueba$prediccion_m4)
rmse_m5 <- rmse(datos_prueba$ln_Salario_hora, datos_prueba$prediccion_m5)
rmse_m6 <- rmse(datos_prueba$ln_Salario_hora, datos_prueba$prediccion_m6)
rmse_m7 <- rmse(datos_prueba$ln_Salario_hora, datos_prueba$prediccion_m7)
```

# Mostrar los resultados de RMSE para todos los modelos
```{r resultados_rmse, include=FALSE}
cat("RMSE Modelo 1:", round(rmse_m1, 4), "\n")
cat("RMSE Modelo 2:", round(rmse_m2, 4), "\n")
cat("RMSE Modelo 3:", round(rmse_m3, 4), "\n")
cat("RMSE Modelo 4:", round(rmse_m4, 4), "\n")
cat("RMSE Modelo 5:", round(rmse_m5, 4), "\n")
cat("RMSE Modelo 6:", round(rmse_m6, 4), "\n")
cat("RMSE Modelo 7:", round(rmse_m7, 4), "\n")
```

# Comparación gráfica de los errores de predicción entre los modelos
```{r comparacion_grafica, include=FALSE}
mse_values <- data.frame(
  Modelo = c("Modelo 1", "Modelo 2", "Modelo 3", "Modelo 4", "Modelo 5", "Modelo 6", "Modelo 7"),
  RMSE = c(rmse_m1, rmse_m2, rmse_m3, rmse_m4, rmse_m5, rmse_m6, rmse_m7)
)

# Visualizar los RMSE en un gráfico de barras

RMSE_barras <- ggplot(mse_values, aes(x = Modelo, y = RMSE, fill = Modelo)) +
                 geom_bar(stat = "identity", show.legend = FALSE) +
                 labs(title = "Comparación de RMSE entre Modelos",
                      x = "Modelo", y = "RMSE") +
                 theme_minimal()

print(RMSE_barras)
```
